臺灣士林地方法院民事判決　　　　　　 100年度重訴字第12號
原　　　告　歐淑
訴訟代理人　鍾周亮律師
被　　　告　林德成
訴訟代理人　張麗玉律師
上列當事人間損害賠償事件，本院於民國100 年6 月1 日言詞辯
論終結，判決如下：
    主  文
原告之訴及假執行之聲請均駁回。
訴訟費用由原告負擔。
    事實及理由
甲、程序方面：
    按「訴狀送達後，原告不得將原訴變更或追加他訴，但有下
    列情形之一者，不在此限：二、請求之基礎事實同一者。三
    、擴張或減縮應受判決事項之聲明者。」民事訴訟法第255
    條第1 項2 款、第3 款定有明文。查本件原告於起訴後，於
    本院審理時，將請求權基礎變更為民法第231 條第1 項、第
    260 條、第226 條第1 項，並將請求之遲延利息起算日變更
    為自起訴狀繕本送達之翌日起算，核其變更係基於同一之基
    礎事實及減縮應受判決事項之聲明，揆諸前開法條規定，自
    應予准許。
乙、實體方面：
一、原告起訴主張：伊於民國89年11月12日與被告委託銷售之訴
    外人住邦房屋有限公司（下稱住邦公司）達成合意，以新臺
    幣（下同）6800萬元之總價向被告購買其所有坐落臺北市○
    ○○路○ 段161 巷3 之4 號2 至5 樓及同巷5 號2 至5 樓等
    8 戶房地（下稱系爭不動產）。伊於同日交付面額500 萬元
    、同年月6 日之支票（下稱系爭支票）作為定金，經住邦公
    司代理被告收受後，由住邦公司出具定金收據，第3 條載明
    「買方（即原告）逾期不依約付款，定金由賣方（即被告）
    沒收；如係賣方不依約定履行，則應加倍返還定金」，並約
    定於89年11月15日與被告簽定書面契約。詎被告遲不辦理書
    面訂約事宜，經伊屢催未果而解除契約後，伊因而受有預期
    利益之損失至少2240萬元，扣除伊前向被告訴請加倍返還之
    500 萬元定金，爰依民法第231 條第1 項、第260 條、第22
    6 條第1 項之規定，請求擇一判決被告如數給付等語。並聲
    明：(一)被告應給付原告1740萬元及自起訴狀繕本送達之翌日
    起至清償日止，按年息百分之五計算之利息。(二)願供擔保，
    請准宣告假執行。
二、被告則以：原告前向伊請求加倍返還定金事件（臺灣高等法
    院97年度上更(四)字第126 號，下稱前案）審理中已追加本件
    之請求權基礎，本件訴訟應為前案判決之既判力所及。又依
    原告簽立之定金收據第3 條約定「買方（即原告）逾期不依
    約付款，定金由賣方（即被告）沒收；如係賣方不依約定履
    行，則應加倍返還定金。惟買方亦得拋棄定金不買，賣方亦
    得加倍返還定金不賣」之內容，可知伊可選擇不履行，原告
    應僅能請求伊加倍返還定金（前案已判決原告獲勝訴確定）
    ，尚不能另外請求伊賠償其他損害。況且，原告迄未舉證受
    有實際之損害，尚不能以伊之轉售價格作為系爭不動產有無
    漲價之依據等語置辯。並聲明：駁回原告之訴。
三、兩造不爭執之事實：
  (一)被告與住邦公司簽立專任委託銷售契約，委託住邦公司銷售
    系爭不動產，約定委託總價7000萬元，委託期間自89年11月
    4 日至89年11月30日止。
  (二)於89年10月22日，被告與住邦公司同意更改部分契約內容，
    更改後委託總價為被告實拿6800萬元（增值稅由買方負擔）
    ，及價款支付方式為：簽約款、用印款、完稅款各為總價10
    % 、交屋款為總價70% ，委託期間更改為自89年10月22日起
    至89年11月30日止。
  (三)原告於89年11月12日與住邦公司達成合意，願以總價6800萬
    元購買系爭不動產，增值稅由原告負擔，簽約時付款680 萬
    元（含定金），用印時（簽約後7 日內）、完稅時（稅單核
    發3 日內）各付款680 萬元、交屋時（銀行貸款核撥日，惟
    至遲不得逾權狀核下20日）付款4760萬元，原告並交付系爭
    支票作為定金，由住邦公司代收，且簽立定金收據交予原告
    收執，定金收據第2 條約定於89年11月15日簽訂正式書面買
    賣契約。定金收據第3 條則約定「買方（即原告）逾期不依
    約付款，定金由賣方（即被告）沒收；如係賣方不依約定履
    行，則應加倍返還定金。惟買方亦得拋棄定金不買，賣方亦
    得加倍返還定金不賣。」
  (四)住邦公司通知被告於89年11月15日簽約，因被告未到場而未
    簽約；被告之後函知住邦公司約定於同年月24日上午10時簽
    約，其卻又未到場；住邦公司再分別於同年12月12日及同年
    月21日，通知被告簽訂買賣契約，因其未到場致兩造未能簽
    訂書面買賣契約。
  (五)原告於89年12月28日以被告經催告簽約仍未履行為由，通知
    解除買賣契約。
  (六)被告於原告解約前，已分別於89年12月21日、22日、28 日
    將系爭5 號5 樓、3 之4 號5 樓、3 之4 號3 樓出售。
四、兩造之爭點（本院卷64頁背面）：
  (一)原告於前案有追加本件請求權基礎，是否屬前案既判力效力
    所及？
  (二)原告主張被告有給付遲延、給付不能請求損害賠償有無理由
    ？得請求賠償之數額若干？
五、得心證之理由：
  (一)按民事訴訟法第400 條第1 項規定確定判決之既判力，除經
    裁判之抵銷數額外，惟於判決主文所判斷之訴訟標的，始可
    發生。查前案固經判決原告勝訴確定，但所確定者為原告依
    民法第249 條第3 款及定金收據第3 條約定之加倍返還定金
    請求權，與本件原告起訴係針對原告依民法第231 條第1項
    、第260 條、第226 條第1 項之訴訟標的及訴之聲明均有不
    同，則本件訴訟自非前案判決既判力所及。
  (二)被告委託住邦公司銷售系爭不動產，經原告於89年11月12日
    與住邦公司達成買受系爭不動產之合意，原告並交付系爭支
    票作為定金，由住邦公司代理被告收受，並約定於89年11月
    15日簽訂正式書面買賣契約，嗣經住邦公司通知被告於89年
    11月15日簽約，因被告未到場而未簽約；被告之後函知住邦
    公司約定於同年月24日上午10時簽約，其卻又未到場；住邦
    公司再分別於同年12月12日及同年月21日，通知被告簽訂買
    賣契約，因被告未到場致兩造未能簽訂書面買賣契約，均如
    前述，則系爭不動產之買賣契約，為可歸責於被告之事由致
    不能履行乙節，固堪認定。惟原告主張因被告之上開行為而
    受有預期利益之損失至少2240萬元，扣除前案向被告訴請加
    倍返還之500 萬元定金後，仍得依給付遲延及給付不能之規
    定，擇一請求被告賠償差額1740萬元云云，為被告所否認，
    並以前開情詞置辯，則自應先審酌上開定金收據第3 條約定
    內容之意義為何？茲分述如下：
  1.按定金為契約不履行之損害賠償擔保者，稱為違約定金，受
    定金當事人如不履行契約，即應加倍返還定金，性質上固為
    最低損害賠償額之預定，如債權人倘可證明其所受之損害，
    超過定金時，仍非不得依同法第226 條規定請求額外之賠償
    （最高法院82年度台上字第674 號、71年度台上字第4415號
    判決要旨參照）。查前案判決意旨固認定金收據第3 條約定
    ：「買方（即原告）逾期不依約付款，定金由賣方（即被告
    ）沒收；如係賣方不依約定履行，則應加倍返還定金」之內
    容，屬於違約定金之性質（見該判決書第7 頁）。惟細譯前
    案判決之內容，並未提及同條後段約定：「惟買方亦得拋棄
    定金不買，賣方亦得加倍返還定金不賣」之內容，則本院就
    定金收據第3 條約定所為之認定（詳後述），自不受前案認
    定之拘束，合先敘明。
  2.次按，稱解約定金者，為保留解除權而交付之定金，即以定
    金為保留解除權之代價。付定金之當事人得拋棄定金，解除
    其契約。受定金當事人亦得加倍返還定金而解除契約。而交
    付定金之作用如何，應依當事人之合意定之，上述各種定金
    並非各自獨立，互不相干（孫森焱著民法債編總論下冊，89
    年8 月修訂版第714 、715 頁參照）。經查，依上開定金收
    據第3 條後段約定之內容，應可認為兩造亦合意定金具有解
    約定金之性質，亦即兩造均同意如選擇不履行契約時，定金
    即為不履行契約之代價。次查，有關交付定金之作用如何，
    既可由當事人之合意定之，且各種定金並非各自獨立，互不
    相干，已如前述，故認定上開定金收據第3 條約定內容之意
    義時，自應綜合前段違約定金之性質（最低損害賠償額之預
    定）以及後段解約定金之性質（不履行契約之代價即為定金
    ）加以判斷。因此，本院認為兩造應有預定本件損害賠償額
    以不超過對方不履行契約之代價即定金數額之合意，始符合
    兩造之真意。
  3.至於原告以有多次要求被告簽訂買賣契約，已屬著手履行之
    行為，被告不得再主張適用定金收據第3 條後段之約定，並
    舉最高法院72年台上字第85號判例為佐。然查，上開判例所
    舉已著手履行而不能主張解除定金之情形，係指相對人已付
    清價金而言。經查，本件原告於89年11月12日購買系爭不動
    產之日起至同年12月28日主張解除契約之日止，約1 個半月
    期間內，僅於89年11月12日交付系爭支票，雖有多次要求被
    告簽訂買賣契約之情形，但原告仍未有實際交付價金之情事
    ，自難認原告之行為已符合上開判例所指著手履行之情形。
    因此，被告以定金收據第3 條約定，辯稱伊可選擇不履行，
    遇此情形，原告除請求伊加倍返還定金（此部分，原告已獲
    勝訴判決確定）外，尚不能另外請求伊賠償其他損害等語，
    自屬可採。
  4.從而，原告主張因被告上開不履行買賣契約之行為，受有預
    期利益之損失至少2240萬元，扣除前案向被告訴請加倍返還
    之500 萬元定金後，仍得依給付遲延及給付不能之規定，擇
    一請求被告賠償差額1740萬元，應無理由。
六、綜上所述，系爭不動產之買賣契約，確實因可歸責於被告之
    事由致不能履行，然依定金收據第3 條之約定，兩造應有合
    意預定本件損害賠償額以不超過對方不履行契約之代價即定
    金之數額。故原告依民法第231 條第1 項、第260 條、第22
    6 條第1 項之規定，主張仍可擇一向被告請求賠償超過500
    萬元定金以外之預期利益之損失1740萬元，即無理由，應予
    駁回。又原告受敗訴判決，其假執行之聲請亦失所依據，應
    併予駁回之。
七、據上論結，本件原告之訴，為無理由，依民事訴訟法第78條
    ，判決如主文。
中    華    民    國   100    年    7     月    15    日
                  民事第一庭  法  官  林政佑
以上正本係照原本作成。
如對本判決上訴，應於判決送達後20日內向本院提出上訴狀；若
委任律師提起上訴者，應一併繳納上訴審裁判費，否則本院得不
命補正逕行駁回上訴。
中    華    民    國   100    年    7     月    20    日
                              書記官  蔡岳霖